ACORDAO-COMPLETO-2548315

ACÓRDÃO 2293/2022 ATA 40/2022 - PLENÁRIO

VISTOS, relatados e discutidos estes autos de tomada de contas especial instaurada pela Empresa Brasileira de Correios e Telégrafos em desfavor da Sra. Liliane Abati, em razão de desfalque, alcance, desvio ou desaparecimento de dinheiro, bens ou valores públicos, evidenciado pela falta de numerário no cofre da Agência dos Correios Urussanga/SE/SC,
ACORDAM os Ministros do Tribunal de Contas da União, reunidos em sessão do Plenário, ante as razões expostas pelo relator, em:
9.1. julgar irregulares, nos termos dos arts. 1º, inciso I, 16, inciso III, alínea "d", da Lei 8.443/1992, c/c os arts. 19 e 23, inciso III, da mesma lei, as contas da Sra. Liliane Abati, condenando-a ao pagamento da importância a seguir especificada, atualizada monetariamente e acrescida dos juros de mora, calculada a partir da data discriminada até a data da efetiva quitação do débito, fixando-lhe o prazo de quinze dias, para que comprove, perante o Tribunal, o recolhimento da referida quantia aos cofres da Empresa Brasileira de Correios e Telégrafos, nos termos do art. 23, inciso III, alínea "a", da citada lei, c/c o art. 214, inciso III, alínea "a", do Regimento Interno do TCU:
Débito relacionado à responsável Sra. Liliane Abati:
	Data de ocorrência
	Valor histórico (R$) 

	29/5/2018
	109.027,93

9.2. aplicar à Sra. Liliane Abati a multa prevista no art. 57 da Lei 8.443/1992, no valor de R$ 140.000,00 (cento e quarenta mil reais) , fixando-lhe o prazo de quinze dias, a contar da notificação, para que comprove, perante o Tribunal (art. 214, III, alínea "a", do Regimento Interno do TCU) , o recolhimento da dívida aos cofres do Tesouro Nacional, atualizada monetariamente desde a presente data até a do efetivo recolhimento, se paga após o vencimento, na forma da legislação em vigor;
9.3. considerar graves as condutas praticadas pela Sra. Liliane Abati, nos termos do art. 270, § 1º, do Regimento Interno do TCU;
9.4. inabilitar a Sra. Liliane Abati para o exercício de cargo em comissão ou função de confiança no âmbito da administração pública por um prazo de 5 (cinco) anos, nos termos do art. 60 da Lei 8.443/1992, c/c arts. 15, inciso I, alínea "i" e 270, do Regimento Interno do TCU;
9.5. autorizar, desde logo, a cobrança judicial das dívidas, caso não atendida a notificação, na forma do disposto no art. 28, inciso II, da Lei 8.443/1992;
9.6. autorizar também, desde logo, se requerido, com fundamento no art. 26, da Lei 8.443, de 1992, c/c o art. 217, §1º do Regimento Interno do TCU, o parcelamento da (s) dívida (s) em até 36 parcelas mensais, incidindo, sobre cada parcela, corrigida monetariamente, os correspondentes acréscimos legais, fixando-lhe o prazo de quinze dias, a contar do recebimento da notificação, para comprovar, perante o Tribunal, o recolhimento da primeira parcela, e de trinta dias, a contar da parcela anterior, para comprovar os recolhimentos das demais parcelas, devendo incidir, sobre cada valor mensal, atualizado monetariamente, os juros de mora devidos, no caso do débito, na forma prevista na legislação em vigor, alertando a responsável de que a falta de comprovação do recolhimento de qualquer parcela importará o vencimento antecipado do saldo devedor, nos termos do § 2º do art. 217 do Regimento Interno deste Tribunal;
9.7. dar ciência desta deliberação à Procuradoria da República no Estado de Santa Catariana, nos termos do § 3º do art. 16 da Lei 8.443/1992, c/c o § 7º do art. 209 do Regimento Interno do TCU, para adoção das medidas cabíveis; e
9.8. dar ciência desta deliberação à Empresa Brasileira de Correios e Telégrafos (ECT) e à responsável.

Tomada de contas especial instaurada em razão de desfalque, alcance, desvio ou desaparecimento de dinheiro, bens ou valores públicos, evidenciado pela falta de numerário no cofre da Agência dos Correios Urussanga/SE/SC.

Empresa Brasileira de Correios e Telégrafos - ECT - AC URUSSANGA/SC.

3. Interessados/Responsáveis:
3.1. Interessado: Empresa Brasileira de Correios e Telégrafos - Ect (34.028.316/0001-03).
3.2. Responsável: Liliane Abati (XXX.623.329-XX).

13.1. Ministros presentes: Bruno Dantas (na Presidência), Walton Alencar Rodrigues, Benjamin Zymler (Relator), Augusto Nardes, Vital do Rêgo, Jorge Oliveira e Antonio Anastasia.
13.2. Ministros-Substitutos convocados: Augusto Sherman Cavalcanti e Marcos Bemquerer Costa.
13.3. Ministro-Substituto presente: Weder de Oliveira.

BENJAMIN ZYMLER

Adoto como parte do relatório a instrução elaborada no âmbito da Secretaria de Controle Externo de Tomada de Contas Especial (peça 48) , cuja proposta de encaminhamento contou com a anuência do titular da unidade técnica (peça 50) :
"INTRODUÇÃO
Cuidam os autos de tomada de contas especial instaurada pela Empresa Brasileira de Correios e Telégrafos (ECT) , em desfavor de Liliane Abati (CPF: XXX.623.329-XX) , em razão de desfalque, alcance, desvio ou desaparecimento de dinheiro, bens ou valores públicos, ocasionando a falta de numerário na Agência dos Correios Urussanga/SE/SC.
HISTÓRICO
Em 19/11/2018, com fundamento na IN/TCU 71/2012, alterada pela IN/TCU 76/2016 e DN/TCU 155/2016, o dirigente da Empresa Brasileira de Correios e Telégrafos (ECT) autorizou a instauração da tomada de contas especial (peça 1) . O processo foi registrado no sistema e-TCE como número 475/2019.
O fundamento para a instauração da tomada de contas especial, conforme consignado na matriz de responsabilização elaborada pelo tomador de contas, foi a constatação da seguinte irregularidade:
- Falta de numerário no Caixa de Retaguarda constatada na Agência dos Correios Urussanga/SE/SC.
A responsável arrolada na fase interna foi devidamente comunicada e, diante da ausência de justificativas suficientes para elidir a irregularidade e da não devolução dos recursos, instaurou-se a presente tomada de contas especial.
No relatório (peça 23) , o tomador de contas concluiu que o prejuízo importaria no valor original de R$ 109.027,93, imputando-se a responsabilidade a Liliane Abati, Gerente de Agência dos Correios BP IV, no período de 3/4/2017 a 30/5/2018, na condição de contratado.
Em 27/4/2020, a Controladoria-Geral da União emitiu o relatório de auditoria (peça 25) , em concordância com o relatório do tomador de contas. O certificado de auditoria e o parecer do dirigente do órgão de controle interno concluíram pela irregularidade das presentes contas (peças 26 e 27) .
Em 8/5/2020, o ministro responsável pela área atestou haver tomado conhecimento das conclusões contidas no relatório e certificado de auditoria, bem como do parecer conclusivo do dirigente do órgão de controle interno, manifestando-se pela irregularidade das contas, e determinou o encaminhamento do processo ao Tribunal de Contas da União (peça 28) .
Na instrução inicial (peça 32) , analisando-se os documentos nos autos, concluiu-se pela necessidade de realização de citação para a seguinte irregularidade: 
Irregularidade 1: ausência de numerário no Caixa de Retaguarda constatada na Agência dos Correios Urussanga/SE/SC.
Evidências da irregularidade: documentos técnicos presentes nas peças 4, 5, 13, 15, 16 e 18.
Normas infringidas: Manual de Comercialização e Atendimento-MANCAT, Módulo 19, Cap. 03, item 2.12, subitem 2.12.1.5, 2.12.1.5.2 e 2.12.1.9 alínea a; Manual de Pessoas-MANPES, Módulo 46, Cap. 02, item 2, subitem 2.1, alíneas b, f, s, x e ff, item 3, 3.1, alínea q; Manual de Administração Financeira-MANAFI, Módulo 3, Cap. 004, item .22, subitens 2.2.3 e Módulo 19, Cap. 001, item .22, subitens 2.2.8; Manual Organizacional-MANORG, Módulo13, Cap. 11, item 4.3, subitem 4.3.1, alíneas: g e q.
Débito relacionado à responsável Liliane Abati (CPF: XXX.623.329-XX) :
	Data de ocorrência
	Valor histórico (R$) 

	29/5/2018
	109.027,93

Cofre credor: Empresa Brasileira de Correios e Telégrafos.
Responsável: Liliane Abati (CPF: XXX.623.329-XX) .
	Conduta: descumprir deveres funcionais e dar causa a desfalque de valores sob sua responsabilidade, ocorrido na Agência de Correios de Urussanga/SC.
	Nexo de causalidade: o desfalque de valores ocorrido na AC Urussanga/SC resultou na ocorrência de dano aos cofres dos Correios.
	Culpabilidade: não há excludentes de ilicitude, de culpabilidade e de punibilidade; é razoável supor que o responsável tinha consciência da ilicitude de sua conduta; era exigível conduta diversa da praticada, qual seja, cumprir de forma estrita os seus deveres funcionais estabelecidos nos normativos da entidade.
Encaminhamento: citação.
Dando curso aos autos, o Relator da matéria, Ministro Benjamin Zymler ordenou a citação da responsável (peça 35) , realizada nos moldes adiante:
 Liliane Abati - promovida a citaçãoda responsável, conforme delineado adiante:
	Comunicação: Ofício 37362/2021 - Seproc (peça 37) 
Data da Expedição: 13/8/2021
Data da Ciência: não houve (Não procurado) (peça 38) 
Observação: Ofício enviado para o endereço do responsável, conforme pesquisa na base de dados no sistema da Receita Federal, custodiada pelo TCU.
	
	Comunicação: Ofício 53171/2021 - Seproc (peça 41) 
Data da Expedição: 28/9/2021
Data da Ciência: não houve (Não procurado) (peça 43) 
Observação: Ofício enviado para o endereço do responsável, conforme pesquisa na base de dados no sistema da Receita Federal, custodiada pelo TCU.
	
	Comunicação: Ofício 54619/2021 - Seproc (peça 40) 
Data da Expedição: 28/9/2021
Data da Ciência: não houve (Mudou-se) (peça 42) 
Observação: Ofício enviado para o endereço do responsável, conforme pesquisa na base de dados no sistema do Renach, custodiada pelo TCU 
	
	Comunicação: Edital 0086/2022 - Seproc (peça 45) 
Data da Publicação: 3/2/2022 (peça 46) 
Fim do prazo para a defesa: 18/2/2022
	
Conforme despacho de Conclusão das Comunicações Processuais (peça 47) , as providências inerentes às comunicações processuais foram concluídas.
Transcorrido o prazo regimental, a responsável Liliane Abati permaneceu silente, devendo ser considerada revel, nos termos do art. 12, § 3º, da Lei 8.443/1992.
ANÁLISE DOS PRESSUPOSTOS DE PROCEDIBILIDADE DA IN/TCU 71/2012
Avaliação de Viabilidade do Exercício do Contraditório e Ampla Defesa
Verifica-se que não houve o transcurso de mais de dez anos desde o fato gerador sem que tenha havido a notificação da responsável pela autoridade administrativa federal competente (art. 6º, inciso II, c/c art. 19 da IN/TCU 71/2012, modificada pela IN/TCU 76/2016) , uma vez que o fato gerador da irregularidade sancionada ocorreu em 29/5/2018, tendo sido a responsável notificada sobre a irregularidade pela autoridade administrativa competente por meio do ofício acostado à peça 5, recebido em 28/5/2018, conforme AR (peça 6) .Valor de Constituição da TCE 	
Verifica-se, ainda, que o valor original do débito, cujo fato gerador ocorreu após 1/1/2017, é de R$ 109.027,93, portanto superior ao limite mínimo de R$ 100.000,00, na forma estabelecida conforme os arts. 6º, inciso I, e 19 da IN/TCU 71/2012, modificada pela IN/TCU 76/2016. 
OUTROS PROCESSOS/DÉBITOS NOS SISTEMAS DO TCU COM OS MESMOS RESPONSÁVEIS
Informa-se que não foi encontrado débito imputável à responsável em outros processos no Tribunal.
A tomada de contas especial está, assim, devidamente constituída e em condição de ser instruída.
EXAME TÉCNICO
Da validade das notificações
Preliminarmente, cumpre tecer breves considerações sobre a forma como são realizadas as comunicações processuais no TCU. A esse respeito, destacam-se o art. 179, do Regimento Interno do TCU (Resolução 155, de 4/12/2002) e o art. 4º, inciso III, § 1º, da Resolução TCU 170, de 30 de junho de 2004, in verbis:
Art. 179. A citação, a audiência ou a notificação, bem como a comunicação de diligência, farse-ão:
I - mediante ciência da parte, efetivada por servidor designado, por meio eletrônico, fac-símile, telegrama ou qualquer outra forma, desde que fique confirmada inequivocamente a entrega da comunicação ao destinatário;
II - mediante carta registrada, com aviso de recebimento que comprove a entrega no endereço do destinatário;
III - por edital publicado no Diário Oficial da União, quando o seu destinatário não for localizado
 (...) 
Art. 3º As comunicações serão dirigidas ao responsável, ou ao interessado, ou ao dirigente de órgão ou entidade, ou ao representante legal ou ao procurador constituído nos autos, com poderes expressos no mandato para esse fim, por meio de:
I - correio eletrônico, fac-símile ou telegrama;
II - servidor designado;
III - carta registrada, com aviso de recebimento;
IV - edital publicado no Diário Oficial da União, quando o seu destinatário não for localizado, nas hipóteses em que seja necessário o exercício de defesa.
Art. 4º. Consideram-se entregues as comunicações:
I - efetivadas conforme disposto nos incisos I e II do artigo anterior, mediante confirmação da ciência do destinatário;
II - realizadas na forma prevista no inciso III do artigo anterior, com o retorno do aviso de recebimento, entregue comprovadamente no endereço do destinatário;
III - na data de publicação do edital no Diário Oficial da União, quando realizadas na forma prevista no inciso IV do artigo anterior.
§ 1º O endereço do destinatário deverá ser previamente confirmado mediante consulta aos sistemas disponíveis ao Tribunal ou a outros meios de informação, a qual deverá ser juntada ao respectivo processo.
 (...) 
Bem se vê, portanto, que a validade da citação via postal não depende de que o aviso de recebimento seja assinado pelo próprio destinatário da comunicação, o que dispensa, no caso em tela, a entrega do AR em "mãos próprias". A exigência da norma é no sentido de o Tribunal verificar se a correspondência foi entregue no endereço correto, residindo aqui a necessidade de certeza inequívoca. 
Não é outra a orientação da jurisprudência do TCU, conforme se verifica dos julgados a seguir transcritos:
São válidas as comunicações processuais entregues, mediante carta registrada, no endereço correto do responsável, não havendo necessidade de que o recebimento seja feito por ele próprio (Acórdão 3648/2013-TCU-Segunda Câmara, Relator José Jorge) ;
É prescindível a entrega pessoal das comunicações pelo TCU, razão pela qual não há necessidade de que o aviso de recebimento seja assinado pelo próprio destinatário. Entregandose a correspondência no endereço correto do destinatário, presume-se o recebimento da citação. (Acórdão 1019/2008-TCU-Plenário, Relator Benjamin Zymler) ;
As comunicações do TCU, inclusive as citações, deverão ser realizadas mediante Aviso de Recebimento - AR, via Empresa Brasileira de Correios e Telégrafos, bastando para sua validade que se demonstre que a correspondência foi entregue no endereço correto. (Acórdão 1526/2007-TCU-Plenário, Relator Aroldo Cedraz) .
A validade do critério de comunicação processual do TCU foi referendada pelo Supremo Tribunal Federal, nos termos do julgamento do MS-AgR 25.816/DF, por meio do qual se afirmou a desnecessidade da ciência pessoal do interessado, entendendo-se suficiente a comprovação da entrega do "AR" no endereço do destinatário:
Ementa: agravo regimental. Mandado de segurança. Desnecessidade de intimação pessoal das decisões do tribunal de contas da união. art. 179 do regimento interno do TCU. Intimação do ato impugnado por carta registrada, iniciado o prazo do art. 18 da lei nº 1.533/51 da data constante do aviso de recebimento. Decadência reconhecida. Agravo improvido.
O envio de carta registrada com aviso de recebimento está expressamente enumerado entre os meios de comunicação de que dispõe o Tribunal de Contas da União para proceder às suas intimações.
O inciso II do art. 179 do Regimento Interno do TCU é claro ao exigir apenas a comprovação da entrega no endereço do destinatário, bastando o aviso de recebimento simples.
Da revelia da responsável Liliane Abati
No caso vertente, a citação da responsável Liliane Abati se deu em endereços provenientes de pesquisas de endereços realizadas pelo TCU (vide parágrafos acima) , porquanto, devido ao insucesso de realizar a citação em endereços constantes na base de dados da Receita custodiada pelo TCU (peça 44) , buscou-se a notificação em endereços provenientes das bases de dados públicas custodiadas pelo TCU (TSE e Renach) e das bases de dados do próprio TCU. A entrega dos ofícios citatórios nesses endereços não ficou comprovada, razão pela qual a chamamento processual se deu por edital publicado no Diário Oficial da União (peça 45) 
Importante destacar que, antes de promover a citação por edital, para assegurar a ampla defesa, buscaram-se outros meios possíveis para localizar e citar a responsável, nos limites da razoabilidade, fazendo juntar aos autos informação comprobatória dos diferentes meios experimentados que restaram frustrados, tal como se demonstrou no item anterior da presente instrução (Acórdão 4851/2017-TCU-Primeira Câmara, Relator Ministro Augusto Sherman) .
Nos processos do TCU, a revelia não leva à presunção de que sejam verdadeiras todas as imputações levantadas contra os responsáveis, diferentemente do que ocorre no processo civil, em que a revelia do réu opera a presunção da verdade dos fatos narrados pelo autor (Acórdão 1009/2018-TCU-Plenário, Relator Ministro Bruno Dantas; 2369/2013-TCU-Plenário e 2449/2013-TCU-Plenário, ambos relatados pelo Ministro Benjamin Zymler) . Dessa forma, a avaliação da responsabilidade do agente não pode prescindir da prova existente no processo ou para ele carreada.
Ao não apresentar sua defesa, a responsável deixou de produzir prova da regular aplicação dos recursos sob sua responsabilidade, em afronta às normas que impõem aos gestores públicos a obrigação legal de, sempre que demandados pelos órgãos de controle, apresentar os documentos que demonstrem a correta utilização das verbas públicas, a exemplo do contido no art. 93 do Decreto-Lei 200/1967: "Quem quer que utilize dinheiros públicos terá de justificar seu bom e regular emprego na conformidade das leis, regulamentos e normas emanadas das autoridades administrativas competentes." 
Mesmo as alegações de defesa não sendo apresentadas, considerando o princípio da verdade real que rege esta Corte, procurou-se buscar, em manifestações da responsávelna fase interna desta Tomada de Contas Especial, se havia algum argumento que pudesse ser aproveitado a seu favor. 
No entanto, os argumentos apresentados na fase interna (peça 13) não elidem as irregularidades apontadas.
Em se tratando de processo em que a parte interessada não se manifestou acerca das irregularidades imputadas, não há elementos para que se possa efetivamente aferir e reconhecer a ocorrência de boa-fé na conduta da responsável, podendo este Tribunal, desde logo, proferir o julgamento de mérito pela irregularidade das contas, conforme os termos dos §§ 2º e 6º do art. 202 do Regimento Interno do TCU (Acórdão 2064/2011-TCU-Primeira Câmara, Relator Ministro Ubiratan Aguiar; 6.182/2011-TCU-1ª Câmara, Relator Ministro Weber de Oliveira; 4.072/2010-TCU-1ª Câmara Relator Ministro Valmir Campelo; 1.189/2009-TCU-1ª Câmara, Relator Ministro Marcos Bemquerer; e 731/2008-TCU-Plenário, Relator Ministro Aroldo Cedraz.
Dessa forma, a responsável Liliane Abati deve ser considerada revel, nos termos do art. 12, § 3º, da Lei 8.443/1992, e suas contas julgadas irregulares, cumulativamente à condenação ao débito apurado e aplicação da multa prevista no art. 57 da Lei 8.443/1992.
Prescrição da Pretensão Punitiva
Vale ressaltar que a pretensão punitiva do TCU, conforme Acórdão 1441/2016-TCU-Plenário, Relator Ministro Benjamin Zymler, que uniformizou a jurisprudência acerca dessa questão, subordina-se ao prazo geral de prescrição indicado no art. 205 do Código Civil, que é de dez anos, contado da data de ocorrência da irregularidade sancionada, nos termos do art. 189 do Código Civil, sendo este prazo interrompido pelo ato que ordenar a citação, a audiência ou a oitiva da responsável.
No caso em exame, não ocorreu a prescrição, uma vez que a irregularidade sancionada ocorreu em 29/5/2018, tendo ocorrido o ato de ordenação da citação em 12/7/2021 (peça 35) .
CONCLUSÃO
Em face da análise promovida na seção "Exame Técnico", verifica-se que a responsável Liliane Abati não logrou comprovar a boa e regular aplicação dos recursos, instada a se manifestar, optou pelo silêncio, configurando a revelia, nos termos do § 3º, do art. 12, da Lei 8.443/1992. Ademais, inexistem nos autos elementos que demonstrem a boa-fé da responsável ou a ocorrência de outras excludentes de culpabilidade.
Verifica-se também que não houve a prescrição da pretensão punitiva, conforme análise já realizada.
Tendo em vista que não constam dos autos elementos que permitam reconhecer a boa-fé da responsável, sugere-se que as suas contas sejam julgadas irregulares, nos termos do art. 202, § 6º, do Regimento Interno do TCU, com a imputação do débito atualizado monetariamente e acrescido de juros de mora, nos termos do art. 202, § 1º do Regimento Interno do TCU, descontado o valor eventualmente recolhido, com a aplicação da multa prevista no art. 57 da Lei 8.443/1992.
Por fim, como não houve elementos que pudessem modificar o entendimento acerca das irregularidades em apuração, mantém-se a matriz de responsabilização presente na peça 31.
PROPOSTA DE ENCAMINHAMENTO
Diante do exposto, submetemos os autos à consideração superior, propondo ao Tribunal:
Considerar revel a responsável Liliane Abati (CPF: XXX.623.329-XX) , para todos os efeitos, dando-se prosseguimento ao processo, com fulcro no art. 12, § 3º, da Lei 8.443/1992;
julgar irregulares, nos termos dos arts. 1º, inciso I, 16, inciso III, alíneas b e c, da Lei 8.443/1992, c/c os arts. 19 e 23, inciso III, da mesma Lei, as contas da responsável Liliane Abati (CPF: XXX.623.329-XX) , condenando-a ao pagamento da importância a seguir especificada, atualizada monetariamente e acrescida dos juros de mora, calculada a partir da data discriminada até a data da efetiva quitação do débito, fixando-lhe o prazo de quinze dias, para que comprove, perante o Tribunal, o recolhimento da referida quantia aos cofres da Empresa Brasileira de Correios e Telégrafos, nos termos do art. 23, inciso III, alínea "a", da citada lei, c/c o art. 214, inciso III, alínea "a", do Regimento Interno do TCU.
		Débito relacionado à responsável Liliane Abati (CPF: XXX.623.329-XX) :
	Data de ocorrência
	Valor histórico (R$) 

	29/5/2018
	109.027,93

Valor atualizado do débito (com juros) em 8/3/2022: R$ 129.722,39.
aplicar à responsável Liliane Abati (CPF: XXX.623.329-XX) , a multa prevista no art. 57 da Lei 8.443/1992 c/c o art. 267 do Regimento Interno do TCU, fixando-lhe o prazo de quinze dias, a contar da notificação, para que comprove, perante o Tribunal (art. 214, III, alínea "a", do Regimento Interno do TCU) , o recolhimento da dívida aos cofres do Tesouro Nacional, atualizada monetariamente desde a data do acórdão que vier a ser proferido por este Tribunal até a data do efetivo recolhimento, se paga após o vencimento, na forma da legislação em vigor;
autorizar, desde logo, a cobrança judicial das dívidas, caso não atendida a notificação, na forma do disposto no art. 28, inciso II, da Lei 8.443/1992;
autorizar também, desde logo, se requerido, com fundamento no art. 26, da Lei 8.443, de 1992, c/c o art. 217, §1º do Regimento Interno do TCU, o parcelamento da (s) dívida (s) em até 36 parcelas, incidindo, sobre cada parcela, corrigida monetariamente, os correspondentes acréscimos legais, fixando-lhe o prazo de quinze dias, a contar do recebimento da notificação, para comprovar, perante o Tribunal, o recolhimento da primeira parcela, e de trinta dias, a contar da parcela anterior, para comprovar os recolhimentos das demais parcelas, devendo incidir, sobre cada valor mensal, atualizado monetariamente, os juros de mora devidos, no caso do débito, na forma prevista na legislação em vigor, alertando a responsável de que a falta de comprovação do recolhimento de qualquer parcela importará o vencimento antecipado do saldo devedor, nos termos do § 2º do art. 217 do Regimento Interno deste Tribunal;
enviar cópia do Acórdão a ser prolatado à Procuradoria da República no Estado de Santa Catarina, nos termos do § 3º do art. 16da Lei 8.443/1992, c/c o § 7º do art. 209 do Regimento Interno do TCU, para adoção das medidas cabíveis; e
enviar cópia do Acórdão que vier a ser proferido a Empresa Brasileira de Correios e Telégrafos e a responsável, para ciência;
informar à Procuradoria da República no Estado de Santa Catarina, a Empresa Brasileira de Correios e Telégrafos e a responsável que a presente deliberação, acompanhada do Relatório e do Voto que a fundamenta, está disponível para a consulta no endereço www.tcu.gov.br/acordaos, além de esclarecer que, caso requerido, o TCU poderá fornecer sem custos as correspondentes cópias, de forma impressa; e
informar à Procuradoria da República no Estado de Santa Catarina que, nos termos do parágrafo único do art. 62 da Resolução TCU 259/2014, os procuradores e membros do Ministério Público credenciados nesta Corte podem acessar os presentes autos de forma eletrônica e automática, ressalvados apenas os casos de eventuais peças classificadas como sigilosas, as quais requerem solicitação formal."
2.	Por sua vez, a representante do Ministério Público junto ao TCU, ao manifestar sua concordância com a proposta da unidade técnica, teceu as seguintes considerações (peça 51) :
"Esta representante do Ministério Público, a despeito de divergir da análise oferecida pela Unidade Técnica no tocante à prescrição, baseada no entendimento do Acórdão 1441/2016-TCU-Plenário, manifesta-se de acordo com o encaminhamento proposto às peças 48 a 50, uma vez que o histórico dos autos evidencia a não ocorrência da prescrição à luz da Lei n.º 9.873/1999, dada a existência de atos processuais interruptivos do prazo geral de cinco anos e intercorrente de três anos, nos termos do art. 1.º, caput e § 1.º, da aludida lei."
É o relatório.

não há.

Procuradora-Geral Cristina Machado da Costa e Silva.

TOMADA DE CONTAS ESPECIAL. DESFALQUE DE CAIXA RETAGUARDA NA AGÊNCIA DOS CORREIOS. CITAÇÃO. ATO PRATICADO EM GRAVE AFRONTA AOS PRINCÍPIOS DA ADMINISTRAÇÃO PÚBLICA. REVELIA. CONTAS IRREGULARES. DÉBITO. MULTA. INABILITAÇÃO DO RESPONSÁVEL PARA O EXERCÍCIO DE CARGO EM COMISSÃO OU FUNÇÃO DE CONFIANÇA NO ÂMBITO DA ADMINISTRAÇÃO PÚBLICA. CIÊNCIA.

TOMADA DE CONTAS ESPECIAL (TCE)

Secretaria de Controle Externo de Tomada de Contas Especial (SecexTCE).

Trata-se de tomada de contas especial instaurada pela Empresa Brasileira de Correios e Telégrafos (ECT) , em desfavor do Sra. Liliane Abati, em razão de desfalque, alcance, desvio ou desaparecimento de dinheiro, bens ou valores públicos, evidenciado pela falta de numerário no cofre da Agência dos Correios Urussanga/SE/SC.
2.	A irregularidade foi constatada durante conferência de numerário ocorrido na AC Urussanga/SC, realizada no dia 28/5/2018, conforme o Processo Disciplinar 53157.003564/2018-14 (peça 4) . Na ocasião, verificou-se uma diferença entre o saldo contábil e o físico no valor de R$ 109.027,93, referente a operações do Banco Postal.
3.	Na fase interna, a responsável, então empregada da ECT, Sra. Liliane Abati, em sua defesa apresentada por escrito, afirmou que sabia de sua responsabilidade pela guarda do numerário, mas desconhecia o fato da falta de valores (peça 13, p. 2) .
4.	Não tendo sido apresentadas justificativas suficientes para elidir a irregularidade, instaurou-se a presente tomada de contas especial.
5.	O relatório do tomador de contas (peça 23) concluiu que o prejuízo importaria no valor original de R$ 109.027,93, imputando-se a responsabilidade à Sra. Liliane Abati, gerente da Agência dos Correios BP IV, no período de 3/4/2017 a 30/5/2018.
II
6.	Regularmente citada para apresentar alegações de defesa ou recolher aos cofres da ECT o montante referente ao desfalque de numerário apurado, a Sra. Liliane Abati não apresentou suas alegações de defesa, nem recolheu o débito. Dessa forma, resta caracterizada a revelia da responsável, nos termos do art. 12, inciso IV, § 3º, da Lei 8.443/1992.
III
7.	A unidade técnica, após o exame dos elementos constantes dos autos, propõe julgar irregulares as contas da responsável, condená-la ao pagamento do débito apurado e aplicar-lhe a multa do art. 57 da Lei 8.443/1992.
8.	A representante do Ministério Público junto ao TCU diverge da análise da unidade técnica a respeito da prescrição baseada no entendimento do Acórdão 1441/2016-TCU-Plenário. Todavia, manifesta-se de acordo com a proposta da unidade técnica, "uma vez que o histórico dos autos evidencia a não ocorrência da prescrição à luz da Lei n.º 9.873/1999, dada a existência de atos processuais interruptivos do prazo geral de cinco anos e intercorrente de três anos, nos termos do art. 1.º, caput e § 1.º, da aludida lei."
IV
9.	Acolho os pareceres precedentes e adoto seus fundamentos como razões de decidir, sem prejuízo das considerações que faço a seguir.
10.	Inexistem, no feito, quaisquer elementos capazes de elidir a responsabilidade da Sra. Liliane Abati pela diferença observada no numerário do caixa da Agência dos Correios de Urussanga/SE/SC.
11.	Assim, não havendo defesa para contrapor o robusto conjunto indiciário oferecido neste processo, resta-me, como já antecipei, concordar integralmente com o relatório instrutivo, de modo a julgar irregulares as presentes contas, com imputação de débito e aplicação da multa a que se refere o art. 57 da Lei 8.443/1992.
12.	Conforme restou constatado, a responsável praticou conduta funcional irregular ao deixar de cumprir seu dever de guardar e bem administrar o patrimônio que lhe foi entregue, o que resultou na ocorrência do prejuízo aos cofres da empresa pública. Considero como agravante o fato de a empregada, na ocasião, exercer cargo de confiança na ECT (gerente da agência) , devendo, portanto, zelar pela conservação de bens móveis e imóveis e pela adequada utilização dos recursos da entidade.
13.	Dessa forma, tendo em vista a extrema gravidade de que se reveste o ato cometido, impõe-se apropriada a aplicação da multa prevista no art. 57 da Lei 8.443/1992 à responsável. Para tanto, fixo o seu valor em R$ 140.000,00, correspondente a, aproximadamente, 100% do valor atualizado do débito.
14.	Adicionalmente, tendo em vista as circunstâncias apuradas no presente feito, especificamente a violação às normas de regência no âmbito da ECT, combinada com a atuação em benefício próprio e em detrimento do interesse público e do princípio da moralidade administrativa, reputo grave a infração cometida. Por consequência, julgo adequada a aplicação da sanção de inabilitação, pelo período de cinco anos, para o exercício de cargo em comissão ou função de confiança no âmbito da administração pública, nos termos do art. 60 da Lei 8.443/1992.
15.	Em linha de consonância com a presente deliberação, vale citar os Acórdãos 2.138/2021 (relator Ministro Jorge Oliveira) , 3.155/2020 (relatora Ministra Ana Arraes) , 223/2020 (relator Ministro Vital do Rêgo) , 3.070/2019 (relator Ministro Bruno Dantas) e 2.307/2015 (de minha relatoria) , dentre outros, todos do Plenário.
	Ante o exposto, voto no sentido de que o Tribunal adote o acórdão que ora submeto à deliberação deste Colegiado.
TCU, Sala das Sessões, em 19 de outubro de 2022.
BENJAMIN ZYMLER 
Relator